【裁判字號】    98,交聲,2627
【裁判日期】    980821
【裁判案由】    聲明異議
【裁判全文】
臺灣臺中地方法院交通事件裁定        98年度交聲字第2627號
原處分機關  交通部公路總局臺中區監理所豐原監理站
異  議  人
即受處分人  甲○○
上列異議人即受處分人因違反道路交通管理處罰條例案件，對於
交通部公路總局臺中區監理所豐原監理站中華民國九十八年七月
二十七日所為之處分（豐監稽違字第裁六三─Ｚ三Ａ０００六二
九號裁決書）聲明異議，本院裁定如下：
    主  文
原處分關於裁處甲○○罰鍰新台幣肆萬玖仟伍佰元部分撤銷。
前項撤銷部分，甲○○不罰。
原處分關於吊扣汽車駕駛執照拾貳個月部分撤銷。
甲○○汽車駕駛人駕駛汽車，經測定酒精濃度超過規定標準，吊
扣普通小型車駕駛執照壹年。
    理  由
一、原處分機關略以：異議人即受處分人（下稱受處分人）甲○
    ○於民國九十六年六月四日下午四時五十二分許，駕駛車號
    Ｈ九－一七六一號自用一般小客車，行經國道一號北上一五
    七點二公里處，因「汽車駕駛人酒精濃度超過規定標準（零
    點五五以上）」之違規，經內政部警政署國道公路警察局第
    三警察隊泰安分隊員警依違反道路交通管理處罰條例第三十
    五條第一項第一款規定，以公警局交字第Ｚ三Ａ０００六二
    九號違反道路交通管理事件通知單當場舉發。原處分機關乃
    於九十八年七月二十七日以豐監稽違字第裁六三─Ｚ三Ａ０
    ００六二九號裁決書，裁處罰鍰新臺幣（下同）四萬九千五
    百元、並吊扣汽車駕駛執照（即指普通大貨車駕駛執照）十
    二個月，施以道安講習等語。
二、聲明異議意旨則以：受處分人就本件違規酒駕案件，業經檢
    察官為緩起訴處分，並繳交八萬元處分金。然又遭臺中區監
    理所豐原監理站復依道路交通管理處罰條例第三十五條第一
    項第一款等規定裁處罰鍰四萬九千五百元，已違反行政罰法
    第二十六條一事不二罰之規定。另道路交通管理處罰條例第
    六十八條業經刪除吊扣各級駕照之規定，受處分人因駕駛自
    用一般小客車違規，被吊扣普通大貨車駕照，為裁罰不當，
    且有違行政程序法第七條，為此聲明異議，請求撤銷原處分
    關於罰鍰及吊扣普通大貨車駕照十二個月部分等語。
三、經查：
（一）本件受處分人甲○○於九十六年六月四日下午四時五十二
      分許，駕駛車號Ｈ九－一七六一號自用一般小客車，行經
      國道一號北上一五七點二公里處，因「汽車駕駛人酒精濃
      度超過規定標準（零點五五以上）」之違規，經內政部警
      政署國道公路警察局第三警察隊泰安分隊員警依違反道路
      交通管理處罰條例第三十五條第一項第一款規定，以公警
      局交字第Ｚ三Ａ０００六二九號違反道路交通管理事件通
      知單當場舉發，經原處分機關於九十八年七月二十七日以
      豐監稽違字第裁六三─Ｚ三Ａ０００六二九號裁決書，裁
      處罰鍰四萬九千五百元、並吊扣汽車駕駛執照（即指普通
      大貨車駕駛執照）十二個月，施以道安講習等情，業據受
      處分人所不爭執，復有受處分人之聲明異議狀、舉發違反
      道路交通管理事件通知單及原處分裁決書附卷可參，則受
      處分人確有上開違規行為，堪先認定。
（二）按汽車駕駛人，駕駛汽車經測試檢定酒精濃度超過規定標
      準者，處新臺幣一萬五千元以上六萬元以下罰鍰，並當場
      移置保管其車輛及吊扣其駕駛執照一年，道路交通管理處
      罰條例第三十五條第一項第一款定有明文。次按，一行為
      同時觸犯刑事法律及違反行政法上義務規定者，依刑事法
      律處罰之。但其行為應處以「其他種類行政罰」或得沒入
      之物而未經法院宣告沒收者，亦得裁處之。前項行為如經
      不起訴處分或為無罪、免訴、不受理、不付審理之裁判確
      定者，得依違反行政法上義務規定裁處之。本法所稱「其
      他種類行政罰」，指下列裁罰性之不利處分：一、限制或
      禁止行為之處分：限制或停止營業、「吊扣證照」、命令
      停工或停止使用、禁止行駛、禁止出入港口、機場或特定
      場所、禁止製造、販賣、輸出入、禁止申請或其他限制或
      禁止為一定行為之處分。四、警告性處分：警告、告誡、
      記點、記次、講習、輔導教育或其他相類似之處分，行政
      罰法第二十六條、第二條第一款及第四款亦有明定。惟依
      九十五年二月五日正式施行之行政罰法第二十六條第一項
      規定：「一行為同時觸犯刑事法律及違反行政法上義務規
      定者，依刑事法律處罰之。但其行為應處以其他種類行政
      罰或得沒入之物而未經法院宣告沒收者，亦得裁處之」，
      此乃一行為同時造成刑罰法律與行政秩序罰規定發生競合
      適用之關係時，基於「一事不二罰」之法理，經由立法程
      序確立應以刑罰優先為原則，避免行為人承受過度且重複
      之處罰。此觀該條立法理由明確揭示：「一行為同時觸犯
      刑事法律及違反行政法上義務規定時，由於刑罰與行政罰
      同屬對不法行為之制裁，而刑罰之懲罰作用較強，故依刑
      事法律處罰，即足資警惕時，實無一事二罰再處行政罰之
      必要。且刑事法律處罰，由法院依法定程序為之，較符合
      正當法律程序，應予優先適用。但罰鍰以外之沒入或其他
      種類行政罰，因兼具維護公共秩序之作用，為達行政目的
      ，行政機關仍得併予裁處，故為第一項但書規定」，其理
      益明。是以前揭行政罰法中刑事法律處罰優先，且不再處
      以行政秩序罰之目的，既係因為行為人已接受刑罰而足資
      警惕，且已發生懲罰之作用，即無使行為人陷於雙重處罰
      之不利益，則關於刑事法律處罰之範圍自應採取實質認定
      ，凡刑事實體法或程序法中所規定客觀上剝奪行為人生命
      、自由、財產權利，主觀上亦因制裁之嚴厲性、痛苦性，
      其強度足以造成心理強制而間接達成矯正教化目的之處遇
      手段，皆應納入其中，而不以形式上符合刑法第三十二條
      至第三十四條所定主刑及從刑種類者為限，始與前揭法律
      規範之意旨相符。再被告所犯為死刑、無期徒刑或最輕本
      刑三年以上有期徒刑以外之罪，檢察官參酌刑法第五十七
      條所列事項及公共利益之維護，認以緩起訴為適當者，得
      定一年以上三年以下之緩起訴期間為緩起訴處分，其期間
      自緩起訴處分確定之日起算；被告於緩起訴期間內，有下
      列情形之一者，檢察官得依職權或依告訴人之聲請撤銷原
      處分，繼續偵查或起訴：（一）於期間內故意更犯有期徒
      刑以上刑之罪，經檢察官提起公訴者。（二）緩起訴前，
      因故意犯他罪，而在緩起訴期間內受有期徒刑以上刑之宣
      告者。（三）違背第二百五十三條之二第一項各款之應遵
      守或履行事項者；刑事訴訟法第二百五十三條之一第一項
      、第二百五十三條之三第一項亦有規定。準此，被告經檢
      察官為緩起訴處分者，於緩起訴期間內，該緩起訴處分仍
      可能遭到撤銷後由檢察官提起公訴，故該緩起訴處分尚不
      具實質之確定力。而行政罰法第二十六條第二項經不起訴
      處分或為無罪、免訴、不受理、不付審理之裁判「確定」
      者，始得依違反行政法上義務規定裁處之規定，雖不包括
      「緩起訴」處分在內，然「緩起訴」處分之最終使被告免
      於刑事訴追之效果，與「不起訴」處分效果相同，故解釋
      上應包括緩起訴處分情形在內，且依行政罰法第二十六條
      第二項規定之立法意旨，亦必須待緩起訴處分實質確定時
      ，始確定被告免於受刑事訴追，處分機關始得為行政裁罰
      。從而，在緩起訴期間內即猶豫期間期滿前，因緩起訴處
      分仍有被撤銷之可能，此時原處分機關若依法為行政裁決
      ，將使受處分人有同時遭到刑事訴追及行政處罰之危險，
      而與行政罰法第二十六條規定之立法意旨相違背。而刑事
      訴訟法第二百五十三條之二規定，檢察官為緩起訴處分，
      得命被告於一定期間內履行「向公庫或指定之公益團體支
      付一定之金額」，此一命被告為金錢給付的部分，應得被
      告之同意。命被告為金錢給付部分，並得為民事強制執行
      名義。檢察官課被告以上之負擔，由於此負擔雖非「刑罰
      」，但性質上可謂實質的制裁，且造成被告權利受限制的
      影響。則受處分人上開違反刑事法律禁止規範之犯罪事實
      既已明確，僅因檢察官採取緩起訴處分之替代性刑事處遇
      手段，未將該案逕行起訴或聲請簡易判決處刑，致其後適
      用之刑事訴訟程序有所區別，然就受處分人負有支付一定
      金額予檢察官指定機構之義務觀察，其如未在上開指定期
      間內確實履行義務，依刑事訴訟法第二百五十三條之三第
      一項第三款之規定，受處分人將遭受撤銷緩起訴處分之不
      利益；反之，倘其確實遵守並履行各項緩起訴條件，除非
      合於刑事訴訟法第二百六十條所定情形之一，否則受處分
      人即無再就同一案件遭受刑事訴追之虞。從而，受處分人
      已因上開緩起訴處分而剝奪其財產權，而上開金錢給付義
      務亦具有強制性、懲罰性，雖不若易科罰金係以支付金錢
      作為自由刑之替代，惟經由緩起訴處分條件之履行使其免
      於遭檢察官發動起訴程序，仍具有替代刑罰之效果，廣義
      而言，應屬前揭所稱之「實質刑事法律處罰」，而有行政
      罰法第二十六條第一項「一事不二罰」規定之適用。又法
      務部九十五年五月二十五日法律字第Ｚ○○○○○○○○
      ○號函雖謂：行政罰法第二十六條第二項所稱「不起訴處
      分」包括「緩起訴處分」在內等語，惟該項乃例外得裁處
      行政秩序罰之補充規定，參諸該條文係將「不起訴處分」
      、「無罪」、「免訴」、「不受理」、「不付審理」等不
      能證明刑事被告犯罪或未曾使其實際接受刑罰之情形逐一
      臚列，顯然與該條第一項所指發生處罰競合之前提要件尚
      有未合，故有第二項仍依違反行政法上義務規定裁處之必
      要。本件緩起訴處分既非不能證明行為人之犯罪事實，且
      有支付一定金額之實質處罰，自與上開行政罰法第二十六
      條第二項列舉之不起訴處分等情形迥然有別，仍無從遽為
      比擬而為相同之處置。若非如此，則刑事被告如經法院循
      審判程序判處罰金或得以易科罰金之拘役或有期徒刑，均
      得以援用行政罰法第二十六條第一項之規定，免於處以行
      政秩序罰之雙重不利益；至於藉由緩起訴處分而節省司法
      資源者，在基於實質懲罰目的而其財產權遭受剝奪之餘，
      卻仍需繳納一定金額之行政罰鍰，其結果勢必降低刑事被
      告接受緩起訴處分之意願，而反噬緩起訴處分替代繁複刑
      事審判程序之制度性機能。準此以言，行政罰法第二十六
      條第二項既未將緩起訴處分列舉其中，本於「例外規定從
      嚴解釋」之法理及前揭說明，自不能將條文中「不起訴處
      分」之範圍，擴及於性質顯不相同之「緩起訴處分」，且
      亦非得以具體個案中比較當事人實質上是否影響其財產權
      利（緩起訴可能係無負擔之緩起訴，而緩刑亦可能無負擔
      ，惟均不影響其刑事處分之性質），或其影響當事人財產
      權利之輕重比較，憑為有無前揭行政罰法「一事不二罰」
      規定適用之標準。而道路交通管理處罰條例第三十五條規
      定之裁處，含有罰鍰及吊扣駕照，分屬行政罰法中之裁罰
      ，有對於過去違反義務行為處罰之「秩序罰」（指罰鍰）
      ，以及對於預防將來再犯危險之「管制罰」（指吊扣駕照
      等）；前者對於過去義務違反而為秩序罰之目的，與刑事
      制裁酒醉駕車所欲達到保護交通安全之目的相同，二者既
      為相同之目的，則處以較重之刑事制裁為已足，自無重複
      處罰行政罰之必要。本件對於性質相同之金錢裁罰，已依
      懲罰作用較強之刑事法律制裁後，即無再依行政罰法為相
      同處罰之理。基此，受處分人上述酒後駕車違規之情事，
      除其行為應處以其他種類行政罰即吊扣汽車駕駛執照十二
      個月及施以道安講習部分，亦得裁處以外，其違反行政法
      上義務而受罰鍰四萬九千五百元部分，即不再爰依上揭道
      路交通管理處罰條例等規定裁罰之。綜上，原處分機關交
      通部公路總局臺中區監理所豐原監理站上開罰鍰之行政裁
      罰，即有未洽，故就此部分之原處分應予撤銷，並為不罰
      之諭知，受處分人就此部分之異議，自為有理由。
（三）又按道路交通管理處罰條例第六十八條業於九十四年十二
      月十四日修正，並自九十五年三月一日施行，修正前之道
      路交通管理處罰條例第六十八條規定：「汽車駕駛人，因
      違反本條例及道路交通安全規則之規定，受【吊扣或】吊
      銷駕駛執照處分時，【吊扣或】吊銷其持有各級車類之駕
      駛執照。」，而修正後之道路交通管理處罰條例第六十八
      條規定：「汽車駕駛人，因違反本條例及道路交通安全規
      則之規定，受吊銷駕駛執照處分時，吊銷其持有各級車類
      之駕駛執照。」。查，該條文修正前，其原提案修正條文
      為：「汽、機車駕駛人，因違反本條例及道路交通安全規
      則之規定，受【吊扣或吊銷】駕駛執照處分時，【吊扣或
      吊銷】其違法或違規當時所駕駛車輛之駕駛執照。」立法
      理由略以：「原條文將違法或違規駕駛人所持有各級車類
      之駕駛執照一併吊扣或吊銷，失之過酷，影響人民工作及
      生活甚鉅，爰修正之」等語，是以其立法意旨在於違規行
      為對道路交通秩序之維持及道路交通安全已生較大之影響
      ，故規定吊扣或吊銷其持有各級車類之駕駛執照，以限制
      其繼續駕車行駛道路之權利，其係屬駕駛行為之限制，並
      不因所持駕駛執照種類不同而有所差異。而最後通過之修
      正條文，係將道路交通管理處罰條例第六十八條原有條文
      中之【吊扣或】三字刪除各情，有立法院交通委員會九十
      四年十月五日台立交字第０九四二四００一五三號函附道
      路交通管理處罰條例第六十八條審查報告可參（參立法院
      公報第九十四卷第七十期第一三五至一三八頁），則參照
      上開立法理由及立法經過，依修正後之條文，按上開規定
      受【吊銷駕照】處分者，仍維持吊銷其持有各級車類之駕
      駛執照，至於，受【吊扣駕照】處分者，則僅【吊扣】其
      違法或違規當時所駕駛車輛之駕駛執照，不再吊扣其持有
      各級車類之駕駛執照，此觀之立法理由及立法經過至明（
      臺灣高等法院臺中分院九十六年度交抗字第一三六、六四
      八號裁定意旨參照）。查受處分人上開違規行為既係發生
      於九十六年六月四日，自應適用修正後之道路交通管理處
      罰條例第六十八條規定；且修正後道路交通管理處罰條例
      第六十八條之規定，既將「吊扣」等字刪除，是依上開說
      明，受處分人受吊扣駕駛執照處分時，自不得再吊扣其持
      有各級車類之駕駛執照，故原處分機關於作成吊扣駕駛執
      照處分時，應就行為人所應吊扣之駕駛執照種類予以限定
      ，始符合依法行政原則。而受處分人為本件違規行為時，
      係駕駛自用一般小客車（普通小型車），亦有上開舉發違
      反道路交通管理事件通知單一紙附卷可憑，揆諸前開說明
      ，其依法所受之處分應為限制其駕駛普通小型車之權利，
      即吊扣其小型車普通駕駛執照，原處分機關未審酌及此，
      逕為裁罰，即難認為允當。從而，受處分人就此部分所為
      之異議，為有理由，爰撤銷原處分關於「吊扣汽車駕駛執
      照十二個月」之處分，並就該撤銷部分改諭知如主文第四
      項所示之處罰。至於公路機關因汽車駕駛人取得高一級車
      類之駕駛資格者，應換發駕駛執照，並准其駕駛較低級車
      類之車輛，而已領有普通大貨車駕駛執照者，得駕駛大貨
      車、小型車、輕型機器腳踏車的規定，而於實務上僅逐級
      核給汽車駕駛執照一張，致持有普通大貨車駕駛執照者，
      因駕駛普通小型車違規，而須吊扣小型車普通駕駛執照時
      ，產生技術層面之困難，惟行政機關本應時時因應法令之
      變更，而精進其行政執行成效，斷不得因技術層面之困難
      ，而置相關法令於不顧，甚或逾越比例原則，是技術層面
      的問題，要難據為原處分並無不當之理由，併此敘明。
（四）末按「汽車駕駛人，駕駛汽車有下列情形之一者，…一、
      以其他危險方式駕車者」、「汽車駕駛人違反第一項、第
      三項規定者，應接受道路安全講習」，道路交通管理處罰
      條例第四十三條第一項第一款、第五項定有明文。而查，
      受處分人確有為上開飲酒後駕車之危險駕車行為，如上所
      述，是原處分機關依上開規定，裁處受處分人應施以道路
      安全講習部分，自無違誤之處，況受處分人就此部分亦未
      為異議之聲明，是本院無從另為此部分異議駁回之諭知，
      附此說明。
據上論斷，應依道路交通管理處罰條例第八十七條第二項，道路
交通案件處理辦法第二十條前段，裁定如主文。
中    華    民    國    98    年    8    月     21    日
                        交通法庭  法  官  許惠瑜
以上正本證明與原本無異。
如不服本裁定，應於收受送達後5日內向本院提出抗告狀。（應
附繕本）
                                  書記官  楊家印
中    華    民    國    98    年    8     月    21    日


司法院資訊處製作；財團法人民間司法改革基金會備份。
